【裁判字號】    90,上訴,1791
【裁判日期】    901225
【裁判案由】    重利
【裁判全文】
臺灣高等法院刑事判決                            九十年度上訴字第一七九一號
    上  訴  人  庚○○
    即  被  告
    選任辯護人  方正彬
右上訴人因重利案件，不服臺灣臺北地方法院八十九年度訴字第七二號，中華民國
九十年三月二十一日第一審判決（起訴案號：臺灣臺北地方法院檢察署八十八年度偵
字第二七一０二號、八十九年度偵字第八八九號），提起上訴，本院判決如左：
    主      文
原判決關於庚○○部分撤銷。
庚○○共同以重利為常業，處有期徒刑陸月，如易科罰金，以佰元折算壹日。
空白商業本票貳紙、借貸人名單紙、借款人名單拾紙、空白讓渡書伍紙、空白債務
清償證明書壹紙均沒收。
    事      實
一、庚○○自民國八十八年二月間起，與甲○○（本院另案判處有期徒刑一年，現上
    訴於最高法院）、子○○（本院另案判處有期徒刑七月確定）基於犯意之聯絡，
    由甲○○在臺北市○○路○段二六一巷二二弄八號二樓（起訴書贅繕臺北市○○
    街○段一三二號五樓之五），經營放款取息業務，乘附表所示之人於附表所示時
    間需用款急迫之際，貸與附表所示金錢，於借款時預扣暨嗣後逐期收取以附表所
    示苛刻方法計算而與原本顯不相當之利息，另要求借款人分別提供支票、本票、
    身分證明文件、土地權狀、汽車駕駛執照、汽車新領牌照登記書、讓渡書、清償
    債務協議書、Ｋ金戒指等物作為擔保，庚○○則與子○○、丑○○（丑○○部分
    業經原審判處有期徒刑伍月，如易科罰金以三百元折算一日確定）負責交付借款
    、收取利息及催討債務（丑○○自八十八年十一月下旬某日起參與），並均以之
    為常業。其間因戊○○未依約定繳交重利，子○○、丑○○數度前往臺北市○○
    街○段一三二號五樓之五戊○○經營公司及同址四樓之一住處，張貼「戊○○借
    錢不還，無恥下流」等大字報，嗣於八十八年十二月十三日上午十一時五十分許
    ，子○○、丑○○再至臺北市○○街○段一三二號五樓之五，向戊○○收取一萬
    元利息之際，為埋伏之警員當場查獲，並扣得子○○所有供犯罪所用之借貸人名
    單三紙、空白商業本票二紙，繼於同日下午二日時許，經員警持搜索票帶同丑○○至西園路上址搜索，當場查扣甲○○所有供犯罪所用之借款名單十紙、空白讓
    渡書五紙、空白債務清償證明書一紙。
二、案經臺北市政府警察局移送臺灣臺北地方法院檢察署檢察官偵查起訴。
    理      由
一、訊據被告庚○○矢口否認有何常業重利犯行，辯稱：渠並未與甲○○、子○○、
    丑○○經營地下錢莊，且渠係自八十八年五月間起向甲○○承租臺北市○○路○
    段二六一巷二二弄八號二樓房屋供經營通訊行使用，至於員警於八十八年十二月
    十三日下午前往該處搜索時，因辛○○為返還渠前曾借錢代辛○○清償積欠地下
    錢莊款項，始與渠聯絡，渠並未曾向辛○○收取重利，且不認識其他被害人云云
    。惟查：
    (一)據(1)被害人乙○○於警訊中陳稱「我因工廠急需用錢所以於今（八十八）年二
      月中旬透過朋友介紹，向甲○○借款新臺幣十萬元，實拿九萬四千元，雙方約
      定十天為一期，每期繳息六千元。」（偵八八九卷第二十六頁反面）；(2)被害
      人癸○○於警訊時陳稱「我確曾在今（八十八）年三月份迄今向地下錢莊借貸
      過，．．．我只知對方自稱為『小鄭』，借款地點都是約在臺北縣板橋市光復
      橋下。」、「我第一次是在今年三月份向錢莊借款新臺幣六萬元，利息為每借
      一萬元日息一百五十元，以十天為一基數，當時借六萬元先扣除十天之利息九
      千元，第二次是在今年五月底，向該錢莊借十二萬元，先扣除十天之利息一萬
      八千元，實拿十萬二千元，前後共借二次。」、「（你為何向地下錢莊借錢）
      因一時周轉不靈，急需用錢。」（同上卷三四頁反面），且被害人丁○○於警
      訊時亦陳稱「我僅借過一次而已，借款金額新臺幣六萬元，我是跟我老婆一起
      去的，我老婆癸○○也借了六萬元，共計十二萬元，利息為每借一萬元為單位
      ，日息一百五十元，另以十天為一期繳交利息，當時共借十二萬元，先扣除十
      天之利息一萬八千元，我們實拿只有十萬二千元。」、「（為何向地下錢莊借
      錢）因一時周轉不靈，急需用錢。」（同上卷第三七頁反面）；(3)被害人己○○於警訊中證稱「我確曾向甲○○借款過，於八十八年三月份去借新臺幣五萬
      元，日息每一萬元八十元，借款當時言明十天後還清，借款當時先扣除十天之
      利息八百元（換算為月息二十四分利），地點是我直接到甲○○位於臺北市○○路○段二六一巷二二弄八號二樓他們經營之地下錢莊借的，只借過一次。」
      、「（你為何向甲○○借錢）因一時急需用錢。」等語（同上卷第三十六頁反
      面；(4)被害人壬○○於警訊中證稱「我因急需用錢，於今（八十八）年三月上
      旬經由朋友介紹向甲○○質押借款二十萬，實拿十九萬四千元，雙方約定七天
      為一期，月息約十二分，甲○○親自將錢拿到我住家完成借款事宜。」（同上
      卷第四十頁反面）；(5)被害人辛○○於警訊時陳稱「我是看到公共電話上的小
      廣告，上留有小額借款電話00000000轉０六七八號，因我缺錢用所以
      依廣告上的電話向一名綽號鄭先生的男子，以簽立六萬元及汽車新領牌照登記
      書質押，借款二萬元實拿一萬七千元，雙方約定一個星期為一期，月息約六十
      分」（同上卷第三十二頁反面），於原審亦陳稱「因家中長輩生病，急著要用
      現金。我就在公用電話上的小廣告看到電話，就打電話過去借錢，接電話的人
      自稱是鄭先生，我們約在中山北路上麥當勞見面，（提示被告照片指認）後來
      是子○○來，時間在八十八年六、七月間某日中午，我借了二萬，扣掉手續費
      三千，實拿一萬七，約定一禮拜要還，我簽了一張借據，及一張六萬元商業本
      票，並扣一張我先生的汽車牌照登記書（按：係同上偵卷第八十二頁陳信宏之
  汽車新領牌照登記書），後來我付了幾次利息，都是三千元，後來到了九月份
      才全部付清，總計付了三萬六千元的利息，不含首次預扣的利息在內。」（原
      審卷第五十七頁）；(6)被害人丙○○於警訊時陳稱「因我急需用錢搬家，所以
      經朋友介紹向子○○及丑○○以00000000轉０六七八號電話向他們借
      錢，‧‧‧，以身分證、土地權狀影本、六萬元借據一張、面額六萬元本票一
      張（質押）。」（同上偵查卷第二十九頁反面），於原審亦到庭證稱「時間大
      約在八十八年十月上旬左右，‧‧‧我一共借了三萬元，他們說一萬元十天利
      息一千五，三萬元十天利息就是四千五，這點我在警局有講錯。實際上他們是
      給我二萬五千五。我要將身分證正本及土地權狀影本交給他們，另簽了一張六
      萬元本票及六萬元的借據。本來是要每十天就來跟我收利息錢，結果他們第九
      天就來我家樓下跟我要利息，之後我每十天就會付一次利息。」（原審卷第五
      十六頁）；(7)被害人戊○○於警訊陳稱「我是於八十八年十月二十二日下午十
      四時許，向位於北市○○路○段二六一巷二二弄八號二樓由甲○○經營之地下
      錢莊借錢，共借款八萬五千元，先扣除利息二萬元，實拿六萬五千元，以一個
      月為期．．．。借錢時有簽立一張九萬元之本票及開立一張一個月期之八萬五
      千元支票，並質押六十只Ｋ金戒指等物。」、「我後來依限還清，未料甲○○
      又假藉說尚欠他利息三萬元尚未還清，而將先前我質押在余某處之六十枚戒指
      （只還五十三枚）其中之七枚，並扣一張我林姓友人開立之支票面額四萬五千
      元（已退票）不還我，並在我還清余某之本金加利息八萬六千元後，又唆使其
      手下『小龍』及『小陳』二人分別於八十八年十一月二十三日至十二月九日前
      後六次，到我的公司及住處張貼『戊○○、欠錢不還、無恥下流』等大字報。
      」、「子○○就是叫『小陳』、丑○○就是『小龍』之人，他們今天就是來向
      我敲詐三萬元，但我只交付一萬元．．．。」、「（警方從子○○、丑○○二
      人手指取下之各一枚戒指，是否為你遭甲○○扣押未還之Ｋ金戒指二枚？）就
      是我遭甲○○扣押未還之Ｋ金戒指其中二枚。」（同上偵卷第二十二頁至第二
      十五頁），並於原審陳稱「因當時我兒子要讀五專，缺錢繳註冊費‧‧‧。」
      （原審卷第五十七頁）。並有空白之商業本票二紙、借貸人名單三紙、丁○○
      簽發之面額十二萬元商業本票一紙、寅○○身分證影本一紙、戊○○繳交一萬
      元利息鈔票影本及贓物領據一紙（以上係警方於八十八年十二月十三日十一時
      五十分許在同案被告子○○及丑○○身上所查獲），及借款人名單十紙、丙○○身分證影本一紙、乙○○駕駛執照影本一紙、空白讓渡書五紙、空白債務清
      償證明書一紙、陳信宏汽車新領牌照登記書一紙（以上係警方於八十八年十二
      月十三日十四時許在臺北市○○路○段二六一巷二二弄八號二樓執行搜索時所
      查獲）暨被害人戊○○提出由丑○○以「小龍」名義歷次向其收款所簽收之單
      據四紙、領回警方查扣之前開二枚Ｋ金戒指之贓物領據、為警查獲時同時扣得
      一萬元影本在卷可憑，自足徵乙○○、癸○○、己○○、壬○○、丁○○、辛○○、丙○○、戊○○確因需款急迫而於附表所示時間，貸得金錢並以附表所
      示方法支付利息。
    (二)被告庚○○固否認參與右揭重利行為，並辯稱渠係經營通訊行，自八十八年五
      月間向甲○○承賃右揭西園路房屋二樓部分，充為堆置批發門市物品使用云云
      。惟查，員警於查獲丑○○之後，隨即於八十八年十二月十三日下午二時許，
      在右揭臺北市○○路○段二六一巷二二弄八號二樓查獲和解書八張、切結書一
      張、借款名單十張、丙○○身分證影本、乙○○駕駛執照影本、空白讓渡書五
      張、空白債務清償證明書一張、汽車新領牌照登記書一張，有搜索扣押證明筆
      錄影本在卷（同上偵查卷第五頁），且據共同被告丑○○於警訊中供稱「警方
      至我與子○○住處執行搜索，當場在客廳查扣和解書‧‧‧等證物。」（同上
      卷第十三頁反面），是足徵被告所為上開辯解，暨共犯甲○○於本院調查時所
      為「（為何在西園路房屋處還找到其他借款給他人之資料）當時我留在那邊，
      是庚○○將他搬到三樓的。」（本院卷第六十頁）供述，均與事實不符；次查
      ，臺北市政府警察局刑事警察大隊於八十八年十二月十三日下午四時許，在臺
      北市○○○路○段九五號三樓甲○○住處執行搜索時，適有被害人辛○○打0
      0000000轉０六七八再自動轉接至0000000000號庚○○行動
      電話，表示要繳利息給被告庚○○等情，業經證人臺北市警察局刑事警察大隊
      偵七隊小隊長曾武凌於原審時證述在卷可稽，而據被害人辛○○於原審時陳稱
      「（那位跟你收過利息？提示被告照片）有子○○及庚○○。都在我家樓下跟
      我收利息，．．．去年九月份庚○○來跟我收錢時，我發現他是以前公司同事
      ，結果他就先幫我把本金還給他公司，私下不算我利息，後來我在十二月份時
      才把一萬七還給庚○○。」等語（原審卷第五十七、五十八頁），雖被害人辛○○嗣於原審九十年一月三日訊問時改稱：伊上次庭訊時講錯了，九月份來錢
      的人不是庚○○，應該是子○○，後來伊遇到庚○○，向他借了二、三萬元去
      還子○○云云，然被害人辛○○所打00000000轉０六七八號電話，核
      與被害人丙○○所陳向子○○及丑○○借款所打之電話號碼相符（見同上偵卷
      第二十九頁反面），且被害人辛○○於警訊及原審初訊時均一致指陳被告庚○○放高利貸，況被害人辛○○既自稱與被告庚○○係舊識，當無誤認可能，是
      被害人辛○○事後翻稱伊誤認收取利息之人係被告庚○○云云，顯係迴護之詞
      ，自不足採；再查，被告庚○○確有參與交付借款或收取利息之行為，業據：
      (1)被害人乙○○於警訊時陳稱「甲○○就是錢莊主持人，丑○○、子○○、庚○○為錢莊小弟，負責收取利息，甲○○也曾向我收取利息。」、「他們四個
      人從今年二月份起，皆曾斷續向我收過利息，最近一次為上個月（十一月）底
      ，設定土地給甲○○。」（同上偵查卷第二十七頁）；(2)被害人癸○○於警訊
      時陳稱「經我指認照片中之子○○曾經到我公司及家裡要債，另庚○○就是借
      錢給我及我還錢所給之人。」（同上偵卷第三十五頁），並據被害人丁○○於
      警訊時陳稱「經我當場指認照片中之子○○曾經到我公司及家裡要債，另庚○○就是自稱為『小鄭』之人，並借錢給我。」等語（同上偵卷第三十九頁），
      且被害人癸○○及丁○○於原審亦陳稱「當時我們約在板橋光復橋頭見面，對
      方是庚○○及另一名不知名的男子一起來‧‧‧庚○○當時自稱為鄭先生。」
      、「只有看過庚○○，沒看過丑○○。庚○○是借錢給我們的人。」（原審卷
      第一二一、一二二、一三三頁）；(3)被害人壬○○於警訊中指認稱「甲○○為
      老闆，子○○、庚○○為收取利息的小弟」等語（同上偵卷第四十頁反面）；
      (4)被害人丙○○於警訊中陳稱「他們以甲○○為首，其他三人負責接電話、借
      錢、收取利息。」、「子○○借錢給我，丑○○、庚○○、子○○都曾向我收
      取利息。」（同上偵卷第三一頁反面），並於原審證稱「我打電話說要延付利
      息，他們就打我，打我的人有甲○○、丑○○、子○○及庚○○四人。」（原
      審卷第五十六頁）；(5)被害人戊○○於原審時陳稱：「．．．在他們被抓之前
      七天。甲○○、庚○○、丑○○也來跟我收過一萬元．．．。」（原審卷第五
      十六頁）。是綜上被害人之指述，參之員警確於被告庚○○自承為渠管領使用
      之右揭西園路房屋內查獲與被害人等借款相關之資料，暨於員警前往共犯甲○○住處搜索時，尚且接獲被害人辛○○以電話與被告庚○○聯絡繳交利息事宜
      之事實，被告庚○○確有參與甲○○、子○○、丑○○所從事重利行為，至臻
      明確。被告庚○○於本院調查時聲請再行傳喚乙○○、癸○○、丁○○、壬○○、辛○○、丙○○、子○○，本院認該部分之事證已明，核無再予傳喚之必
      要。
    (三)被告庚○○與甲○○、子○○及丑○○，乘附表所示被害人急迫之際貸與金錢
      ，依附表所示方式預扣並逐期收取利息，即依單利計算結果，其利率已分別達
      月息十二分至六十分（即百分之十二至百分之六十），與民間私人借貸月息三
      分相較結果，客觀上與所貸與之原本顯不相當；又被告庚○○與甲○○等人從
      事重利行為，製有空白讓渡書、空白債務清償證明書並備有空白本票供借款人
      簽發使用，核其規模，顯係基於反覆為同性質行為之意思所為，至於被告庚○○雖辯稱渠經營通訊行，然其就此並未提出任何積極證據資為佐證，況依附表
      所示所收取利息，被告庚○○係以重利所得為其維生之主要來源至明。
    綜右事證，被告所為否認犯罪之辯解，核屬卸責之詞，並不足採信，被告右揭犯
    罪行為，已經證明，應依法論科。
二、核被告庚○○所為，係犯刑法第三百四十五條常業重利罪。公訴意旨雖以：被告
    與甲○○、子○○、丑○○另乘寅○○需款孔急之際，借款予寅○○並收取與原
    本顯不相當之利息，認該部分亦涉有常業重利罪嫌；惟按刑法重利罪之成立，除
    取得與原本顯不相當之重利外，並以係乘他人急迫、輕率或無經驗貸以金錢或其
    他物品為要件，經查，被害人寅○○雖於警訊中陳稱「我是看自由時報上刊登『
    身分證借款』的小廣告，打電話（號碼已忘）去向地下錢莊借錢，對方問我個人
    資料及借款金額後，約隔半小時，地下錢莊之人子○○就過來我住處北市○○○
    路○段八二號接洽，了解我家狀況並借錢給我，借款時間是今（八十八）年十一
    月中旬」、「我向該地下錢莊借款新臺幣五萬元，以十天為一期，收九千元利息
    ，但當天借款先扣除利息九千元，所以實際借款只拿到四萬一千元，當時子○○
    有拿我的身分證正本及戶口名簿正本作為抵押，收利息及本金都是子○○一人到
    我家收的」等語（同上偵查卷第四十二頁），然其並未敘及係於何情況之下始需
    借貸該款項，而其嗣於偵查、原審時均未到庭，本院調查時按其原設籍地址傳喚
    未能送達（設籍處所已於九十年四月六日改登記為臺北市士林區戶政事務所），
    致未能究明寅○○確係因急迫、輕率或無經驗始借得該款，應認公訴意旨所指借
    款予寅○○涉嫌重利部分，尚屬不能證明，惟因依公訴意旨認該部分與右揭有罪
    行為具有實質上一罪之關係，該未能證明犯罪部分，爰不另為無罪之諭知。被告
    庚○○就右揭常業重利行為，與甲○○、子○○、丑○○之間，具有犯意聯絡及
    行為分擔，為共同正犯。
三、原審經審理結果，對被告庚○○為論罪科刑之判決，固非全屬無見。惟查，關於
    借款予寅○○部分，既未能證明係乘寅○○急迫、輕率或無經驗之際而為，原審
    認該部分借款亦成立重利罪，即有未合，被告庚○○全盤否認犯罪而提起上訴，
    固無理由，然原審判決既有上開可議，自應由本院將原審關於被告庚○○部分之
    判決撤銷並予以改判。經查，被告庚○○並無前科，有本院被告全國前案紀錄表
    在卷可稽，而實施右揭常業重利犯罪行為人，其中甲○○係受有期徒刑一年宣告
    ，而與被告庚○○均負責送款及收取利息之共犯子○○、丑○○，其中子○○於
    本案行為之前，因另犯常業重利罪且屬累犯，已另受有期徒刑一年之宣告，本案
    部分則判處有期徒刑七月確定，另共犯丑○○則判處有期徒刑五月確定，有卷附
    共犯甲○○、子○○本院被告全國前案紀錄表暨判決書可參，爰審酌被告庚○○
    品行、犯罪動機、目的、手段、所生危害及犯罪後態度等一切情狀，量處如主文
    第二項所示之刑，又按被告庚○○犯罪後，刑法第四十一條業於九十年一月十日
    經總統公布，並於同年月十二日生效，關於易科罰金適用範圍修正為「最重本刑
    五年以下有期徒刑之罪，而受六月以下有期徒刑或拘役之宣告。」，經比較新舊
    法結果，以修正後之新法對被告庚○○較為有利，被告庚○○既受有期徒刑六月
    宣告，依刑法第二條第一項前段之規定，所處之有期徒刑部分，爰依修正後刑法
    第四十一條第一項前段規定，併為如易科罰金標準之諭知。
四、扣案之借貸人名單三紙（附於臺灣臺北地方法院檢察署八十八年度偵字第二七一
    ０二號卷第二十三頁）、空白之商業本票二紙（附於同上偵卷第六十六頁），為
    共同正犯子○○所有供犯罪所用或供犯罪預備之物，業據其供陳在卷（以上物品
    係警方於八十八年十二月十三日在子○○身上當場查獲）；又扣案之借款名單十
    紙、空白讓渡書五紙、空白債務清償證明書一紙，為共同正犯甲○○所有供犯罪
    所用或供犯罪預備之物（由警方於八十八年十二月十三日在西園路上址所查扣）
    ，爰分依刑法第三十八條第一項第二款規定均宣告沒收。至於本件被害人丙○○
    質押之國民身分證影本各一紙、被害人乙○○質押之駕駛執照影本一紙、被害人
    丁○○為供擔保所簽發之面額十二萬元商業本票一紙（附於北檢八十九年度偵字
    第八八九號卷第六十六頁）、被害人辛○○質押其配偶陳信宏之汽車新領牌照登
    記書一紙（附於同上偵卷第八十二頁），及被害人戊○○所繳交一萬元重利（原
    審業已裁定發還），固係被告與共犯因犯罪所得之物，惟被害人尚得依法請求返
    還，連同另借款之寅○○所交付之國民身分證影本，均非當然歸屬於被告庚○○
    或共犯所有，該部分物品爰均不為沒收之諭知（最高法院八十四年度台上字第三
    三二四號、八十八年度台非字第二九三號判決意旨參照），附此敘明。
據上論斷，應依刑事訴訟法第三百六十九條第一項前段、第三百六十四條、第二百九
十九條第一項前段，刑法第二條第一項前段、第二十八條、第三百四十五條、第四十
一條第一項前段、第三十八條第一項第二款，罰金罰鍰提高標準條例第一條前段、第
二條判決如主文。
本案經檢察官呂光華到庭執行職務
中    華    民    國       九十       年     十二     月     二十五     日
                            臺灣高等法院刑事第十九庭
                                審判長法  官  許  國  宏
                                      法  官  洪  光  燦
                                      法  官  林  勤  純
右正本證明與原本無異。
如不服本判決應於收受送達後十日內向本院提出上訴書狀，未附理由時應於提起上訴
後十日內向本院補具上訴理由書狀（均應按他造人數提出繕本）。
                                      書記官  葉  瑩  庭
中    華    民    國       九十       年     十二     月     二十五     日
附論罪科刑依據法條：
刑法第三百四十四條
乘他人急迫、輕率或無經驗貸以金錢或其他物品，而取得與原本顯不相當之重利者，
處一年以下有期徒刑、拘役或科或併科一千元以下罰金。
刑法第第三百四十五條
以犯前條之罪為常業者，處五年以下有期徒刑，得併科三千元以下罰金。
附表：
┌──┬───┬─────┬───────┬─────────┬────┐
│編號│借款人│ 日    期 │本金（新臺幣）│每期利息（新臺幣）│每期日數│
├──┼───┼─────┼───────┼─────────┼────┤
│ １ │乙○○│ 2.某日 │      十萬元  │      六千元      │  十日  │
├──┼───┼─────┼───────┼─────────┼────┤
│ ２ │癸○○│ 3.某日 │      六萬元  │      九千元      │  七日  │
├──┼───┼─────┼───────┼─────────┼────┤
│ ３ │己○○│ 3.某日 │      五萬元  │      四千元      │  十日  │
├──┼───┼─────┼───────┼─────────┼────┤
│ ４ │壬○○│ 3.某日 │    二十萬元  │      六千元      │  七日  │
├──┼───┼─────┼───────┼─────────┼────┤
│ ５ │癸○○│ 5.某日 │    十二萬元  │  一萬八千元      │  七日  │
│    │丁○○│          │              │                  │        │
├──┼───┼─────┼───────┼─────────┼────┤
│ ６ │辛○○│ 6.某日 │      二萬元  │      三千元      │  七日  │
├──┼───┼─────┼───────┼─────────┼────┤
│ ７ │丙○○│ 10.某日 │      三萬元  │  四千五百元      │  十日  │
├──┼───┼─────┼───────┼─────────┼────┤
│ ８ │戊○○│ 10.   │  八萬五千元  │      二萬元      │  一月  │
└──┴───┴─────┴───────┴─────────┴────┘


司法院資訊處製作；財團法人民間司法改革基金會備份。
